【裁判字號】    95,上訴,11
【裁判日期】    950524
【裁判案由】    殺人未遂等
【裁判全文】
臺灣高等法院花蓮分院刑事判決          95年度上訴字第11號
上  訴  人  臺灣花蓮地方法院檢察署檢察官
上  訴  人  丙○○
選任辯護人  曾泰源律師
上列上訴人因殺人未遂等案件，不服臺灣花蓮地方法院94年度訴
字第179號中華民國94年11月8日第一審判決（起訴案號：臺灣花
蓮地方法院檢察署94年度核退字第132號），提起上訴，本院判
決如下：
    主  文
上訴駁回。
    理  由
一、丙○○曾犯殺人等罪，經法院定應執行有期徒刑20年確定，
    再經減刑後假釋出監，於民國89年7月7日假釋縮刑期滿執行
    完畢。
二、緣丙○○前經案外人魏東河之介紹，向甲○○擔任負責人之
    址設花蓮市國福41之3 號「天祥水公司」購買礦泉水，嗣因
    丙○○積欠貨款未償，甲○○即派遣業務員向丙○○追討債
    款，丙○○因之心生不滿，即基於剝奪他人行動自由之犯意
    ，先於93年7月27日下午4時30分許，撥打電話予甲○○質問
    ：為何派人來向我收帳，收錢幹嗎收那麼快等語，隨即指使
    與其具有共同剝奪他人行動自由之犯意聯絡及行為分擔之乙○○（原審法院審理中），並推由乙○○出面夥同亦具共同
    犯意聯絡之胡木棟（原審法院另案審理）及真實姓名年籍不
    詳、綽號「阿松」、「黑仔」成年男子，四人共乘由胡木棟
    駕駛之車牌號碼9E－8061號自用小客車，一同前往上址天祥
    水公司，欲將甲○○強押至丙○○處商談貨款事宜。同日下
    午５時許，乙○○等四人駕車抵達天祥水公司時，適見甲○○在該公司大門前之黑色自小客車內，乙○○等遂上前向甲○○稱：「我們老大『十八』（丙○○之綽號）叫你過去」
    ，及叫囂：「押走！押走！」等語，惟甲○○下車抵抗不從
    ，乙○○、綽號「阿松」、「黑仔」男子即動手毆打甲○○
    ，胡木棟亦踹踢甲○○之左手（傷害部分均未據告訴，詳後
    述）。嗣於雙方拉扯、僵持之際，乙○○見甲○○不肯就範
    ，遂超出與丙○○共同剝奪他人行動自由之犯意聯絡，而另
    行取出未經許可攜帶之可發射子彈具殺傷力之改造手槍一支
    （槍枝管制編號0000000000號，內已上膛裝有具有殺傷力之
    制式子彈七顆），指向甲○○之頭部，甲○○見狀揮手將槍
    枝支開，致乙○○該槍僅向天空擊發，並未打中；乙○○隨
    即再持槍朝甲○○之身體部位扣扳機，然因槍枝卡彈，又未
    能擊發；乙○○再急拉槍枝滑套，朝甲○○之左腿擊發，終
    於擊中甲○○並受有左大腿穿透傷而倒地，乙○○等人見事
    跡敗露，駕車逃離現場，始未能得逞。嗣經警方據報後循線
    查獲，並自案發現場扣得乙○○擊發子彈所餘之一顆彈殼；
    又於93年 7月31日，乙○○攜帶上開改造手槍一支（含彈匣
    一個）、制式子彈五顆（其中一顆因試射鑑驗用罄）、彈殼
    一個，主動向警方投案。
二、案經花蓮縣警察局花蓮分局報請臺灣花蓮地方法院檢察署檢
    察官偵查起訴。
    理  由
一、認定犯罪事實所憑之證據及理由
（一）被告坦承綽號為「十八」，有向天祥水公司購買礦泉水等
      物，積欠貨款未還，於93年7月27日下午4時30分撥打電話
      質問被害人甲○○為何派人向伊收錢收這麼快，及車牌號
      碼9E－8061號自小客車，是由伊擔任董事長之雙保公司所
      有等事實。
（二）證人即被害人甲○○證述前揭事實明確（見原審卷106至
      113 頁）。
（三）
    １證人即在場證人藍春蘭、李郁文、彭家佳於原審法院另案
      審理共犯胡木棟所涉殺人未遂等罪之原審法院93年訴字第
      232 號審理中一致證稱：乙○○等一行人下車後，均表明
      係老大『十八』要甲○○過去，是『十八』要來押人，並
      同時鼓譟「押走！押走！」等語明確（見原審法院93年訴
      字第232號卷89至100頁）。
    ２前述被告以外之人即證人藍春蘭、李郁文、彭家佳於審判
      外向法官所為之陳述，依刑事訴訟法第159之1第1項規定
      ，有證據能力。
（四）證人乙○○證述其等到場強押被害人不成後方開槍等情節
      明確（見本院卷95年5月10日筆錄2至12頁）
二、對於被告及選任辯護人辯解本院之判斷
（一）被告及選任辯護人辯解要旨
      辯稱：我跟告訴人只是吵架而已，我沒有指使乙○○帶人
      去強押甲○○來與我談判，乙○○等人至天祥水公司所為
      ，均與我無關云云。
（二）本院之判斷
    １被告所辯與證人甲○○、藍春蘭、李郁文、彭家佳證述情
      節不符，顯係卸責之詞，不足採信。
    ２證人乙○○雖證述：伊拿車鑰匙及離開被告公司前往找告
      訴人時均沒有告訴被告，與被告沒有任何談話，被告也沒
      有對其做任何指示云云，惟從乙○○證述：「我原來住高
      雄，花蓮這邊沒有親友，93年4、5月到花蓮後，白天常到
      被告公司泡茶，93年7月16日、23日、25日和胡木棟、阿
      松、黑仔四人三度隨被告到告訴人的天祥水公司幫忙被告
      搬被告向告訴人所買之豐年祭要用的東西，被告與告訴人
      在電話中爭吵貨款時我在被告公司泡茶，跟告訴人個人沒
      有恩怨，案發當天我直接坐火車南下回高雄家，是胡木棟
      開車載我到車站，後來是被告叫我出來投案的」等語，可
      以推知乙○○到花蓮後白天幾乎均在被告公司，與胡木棟
      、阿松、黑仔四人常隨被告並聽從被告之吩咐辦事，而本
      案起因於被告與告訴人之貨款爭吵，與乙○○無關，乙○○與告訴人亦無恩怨，乙○○所稱：伊拿車鑰匙及離開被
      告公司前往找告訴人時均沒有告訴被告，與被告沒有任何
      談話，被告也沒有對其做任何指示云云，與常情及本件之
      實情均不相符，更能看出乙○○急於迴護被告之情狀，故
      證人乙○○此部分之證述，無從採為被告有利之認定。
    ３綜上所述，本件事證明確，被告丙○○確有指示並授意由
      被告乙○○等四人將被害人甲○○強行押走之犯行堪以認
      定，應予依法論科。
三、論罪科刑之理由
（一）按教唆犯係指僅有教唆行為者而言，如於實施犯罪行為之
      際，當場有所指揮，且就其犯罪實施之方法，及實施之順
      序，有所計畫，以促成犯罪之實現者，則其擔任計畫行為
      之人，與加工於犯罪之實施出無異致，即應認為共同正犯
      ，而不能以教唆犯論（最高法院45年臺上字473號判例意
      旨參照）。查被告丙○○基於剝奪他人行動自由之犯意，
      夥同與其有犯意聯絡及行為分擔之被告乙○○，謀議後推
      由乙○○下手實施強拉被害人甲○○上車，惟因被害人抗
      拒而未遂，核其所為，係犯刑法第302條第3項、第1項之
      非法剝奪他人行動自由未遂罪。被告等已著手實施強押之
      剝奪他人行動自由行為，然未發生剝奪他人行動自由之結
      果，依刑法第26條前段之規定，減輕其刑。被告丙○○與
      乙○○、胡木棟、綽號「阿松」、「黑仔」等成年男子間
      ，就上開剝奪他人行動自由未遂犯行，互有犯意聯絡及行
      為分擔，皆應論以共同正犯。檢察官認被告丙○○僅係教
      唆犯，尚有誤會，應予更正。又犯罪是否業已起訴及其範
      圍，應以起訴書之犯罪事實欄所載內容為準，查本件起訴
      書之犯罪事實既已記載被告等強拉甲○○上車，欲載往他
      處，然未得逞等情，堪認該剝奪他人行動自由之犯罪事實
      業已起訴，是檢察官於起訴法條引用刑法第304條加以論
      罪云云，純屬誤植，自不影響本院之審判，亦應更正，併
      予敘明。
（二）被告丙○○前犯殺人等罪，經法院定應執行刑有期徒刑20
      年，經減刑後假釋出監，於89年7月7日假釋縮刑期滿執行
      完畢，有臺灣高等法院被告全國前案紀錄表及臺灣花蓮地
      方法院檢察署刑案資料查註紀錄表各一份在卷可稽，其於
      前案執行完畢後五年內，再犯本件有期徒刑以上之罪，為
      累犯，應依刑法第47條之規定加重其刑，並依法先加後減
      之。
（三）原審依上開事證，適用前述法律，並審酌被告丙○○素行
      不佳，有前揭前案資料可稽，竟不知悔改，本次僅因與被
      害人甲○○間之細微糾紛，即夥同並推由被告乙○○等人
      強押甲○○上車，惟因被害人抗拒未能得逞，所為嚴重破
      壞社會秩序，且妨害他人行動自由，犯後復狡飾其詞，全
      然未見反省或具體悔過之表現，實不宜輕縱，及其本次犯
      罪動機、目的、尚未發生剝奪他人行動自由之實害等一切
      情狀，量處被告有期徒刑一年二月。另以扣案之改造手槍
      一支、制式子彈五顆、彈殼二顆，其中手槍、子彈雖屬違
      禁物，惟均係被告乙○○超出與被告丙○○之共同犯意聯
      絡，另行起意未經許可持有槍、彈之犯罪所用（詳後述）
      ，且查無積極證據證明與被告丙○○之犯罪有關，復未經
      檢察官聲請沒收，乃不併予宣告沒收。經核認事用法均無
      不合，被告否認犯罪指摘原判決不當為無理由，應予駁回
      。
四、對於其餘公訴事實之判斷
（一）公訴意旨另以：被告丙○○亦涉有教唆被告乙○○及綽號
      「阿松」、「黑仔」等成年人，在上揭時、地共同毆打被
      害人甲○○，涉犯刑法第277條第1項之傷害罪嫌；又教唆
      乙○○攜帶具殺傷力之扣案改造槍枝、子彈，涉犯修正前
      槍砲彈藥刀械管制條例第11條第4項之未經許可持有槍枝
      、同條例第12條第4項之未經許可持有子彈罪嫌；復教唆
      被告乙○○持上開改造手槍朝被害人甲○○之頭部、胸部
      射擊，惟遭被害人擋開或卡彈而未擊中，繼之再持槍射中
      被害人甲○○之左大腿，涉犯刑法第271條第2項、第1項
      之殺人未遂罪嫌云云。
（二）經查：
    １傷害罪部分：按告訴乃論之罪，未經告訴或其告訴已逾告
      訴期間者，應諭知不受理之判決，刑事訴訟法第303條第3
      款定有明文。查公訴人認被告涉犯刑法第277條第1項之傷
      害罪嫌，依同法第287條之規定，需告訴乃論，惟遍查全
      卷，並無被害人甲○○合法提出傷害告訴之證據資料，堪
      認此部分未經合法告訴。惟檢察官既認被告此傷害罪嫌與
      已前述論科部分有方法或結果之牽連關係，本院自不另為
      不受理之諭知。
    ２未經許可持有槍、彈罪部分：按犯罪事實應依證據認定之
      ，無證據不得認定犯罪事實；又不能證明被告犯罪者，應
      諭知無罪之判決，刑事訴訟法第154條第2項、第301條第1
      項分別定有明文。又事實之認定，應憑證據，如未能發現
      相當證據，或證據不足以證明，自不能以推測或擬制之方
      法，以為裁判基礎（最高法院40年台上字第86號判例意旨
      參照）。次按共同正犯之所以應對其他共同正犯所實施之
      行為負其全部責任者，以就其行為有犯意之聯絡為限，若
      他犯所實施之行為，超越原計劃之範圍，而為其所難預見
      者，則僅應就其所知之程度，令負責任，未可概以共同正
      犯論（最高法院50年臺上字第1060號判例意旨參照）。公
      訴人認被告丙○○涉有前開非法持有槍、彈罪嫌，無非以
      扣案之被告乙○○所持有具殺傷力改造槍枝、子彈及鑑定
      報告等，資為其論據。訊之被告丙○○堅決否認有上開教
      唆非法持有槍、彈罪嫌，辯稱：我沒有教唆乙○○攜帶槍
      、彈前往甲○○公司，乙○○帶槍之事我均不知情等語。
      經查：被告乙○○證述其帶槍的原因是因之前到甲○○公
      司時，都看到一些手腳刺青之人，所以我前往找甲○○理
      論時才會帶槍枝，丙○○並不知情等語（見警卷7頁、本
      院卷95年5月10日筆錄2至12頁），核與被告所辯情節相符
      ，又依證人甲○○於原審證稱：當初乙○○到我公司時目
      的即在押我上車，但因我不願意上車，乙○○等才動手打
      我，後來才又掏槍出來等語觀之（見原審卷 112頁），被
      告丙○○之目的僅在強押被害人甲○○上車前來談判一點
      ，證據甚為明確，已如前述。至於被害人出乎意料之抵抗
      行為，是否為被告丙○○所能預先設想，進而授意乙○○
      攜帶槍枝、子彈暨開槍之行為，則無積極證據足資證明，
      此部分之犯行，本應為無罪之諭知，然檢察官認被告丙○○此部分之犯行與前述論科部分有牽連犯之裁判上一罪關
      係，爰不另為無罪之諭知。
    ３殺人未遂罪部分：訊之被告丙○○堅決否認有何教唆殺人
      未遂之犯行，辯稱：我沒有教唆乙○○持槍殺人等語。經
      查，被告乙○○等至被害人之公司後，係先對被害人甲○○稱：「我老大『十八』叫你過去」，並叫囂：「押走！
      押走！」等語，已如前述，且依證人甲○○於原審證稱：
      當初乙○○到我公司時目的即在押我上車，但因我不願意
      上車，乙○○等才動手打我，後來才又掏槍出來等語（見
      原審卷 112頁），顯見被告丙○○授意被告乙○○夥同其
      餘 3名共犯至甲○○公司之目的，係欲將被害人甲○○強
      押上車帶走，而非欲置其於死地；又證人乙○○係因被害
      人不肯就範上車，乃瞬間反應而為開槍之舉動，自非被告
      丙○○事先得知悉並為授意。再者，被告丙○○倘真有置
      被害人甲○○於死地之意，衡情其理應指示乙○○於一抵
      達被害人公司之際，立刻掏槍朝被害人甲○○射擊，豈有
      等待強押被害人上車未果後，再予開槍之必要？益證被告
      丙○○確無教唆殺人之犯意。此外，復查無其他積極證據
      足資證明被告丙○○確有公訴人所指之此部分犯行，惟檢
      察官認被告上開殺人未遂犯行與前開論科部分，亦有方法
      或結果之牽連關係，此部分亦不另為無罪之諭知。
（三）檢察官就前述未經許可持有槍、彈罪部分及殺人未遂罪部
      分上訴，為無理由，應予駁回。
五、檢察官移送併辦部分
    併案意旨(94年核退偵字第123號）略以：被告丙○○承前概
    括犯意，夥同與其具有共同概括犯意聯絡之魏東河、謝瓊華
    （均由原審另案審理中），因受立得砂石公司之股東林致遠
    、洪妙芬委託處理退股事宜，於協調時，丙○○要求承接該
    股份遭該公司之負責人邱錫樑拒絕，竟心生不滿，指派不詳
    姓名、年籍之成年男子二人持用不明槍械，於93年5月3日上
    午10時許，前往花蓮縣吉安鄉○○○街100 號向邱錫樑尋釁
    ，適邱錫樑不在該處，該不詳男子二人即開槍挑釁並透過在
    場之會計小姐向邱錫樑出言恐嚇，隨即於翌日，丙○○透過
    民意代表邀集雙方幫忙協調，邱錫樑為求自保，應丙○○之
    要求於同年5月6日開立花蓮第二信用合作社中正分社面額各
    為200 萬元、400萬元之支票2張，交予丙○○收執，丙○○
    利用黃永信（收贓部分另案由原審法院審理）所提供之帳戶
    收受上開600萬元支票後，僅返還150萬元退股款予洪妙芬，
    其餘450萬元全數充作其恐嚇取財之不法所得；又不滿周明
    松替邱錫樑仗義直言，及向周明松要求購買低價砂石未果，
    竟於93年6月間，先透過陳東堯帶話而出言恐嚇周明松，並
    於93年6月10日深夜3時30 分許，指派不詳成年人至周明松
    位於花蓮縣壽豐鄉○○路○段1411巷36弄58號居所，投擲裝
    有汽油之米酒瓶二瓶，欲以此放火行為遂行上開恐嚇犯行，
    惟因周明松居所飼養狼犬大叫，該不詳成年人不敢靠進而未
    遂。因認被告此部分涉犯恐嚇取財、恐嚇、放火未遂等罪嫌
    ，且與前開論罪科刑部分具有連續犯或牽連犯之裁判上一罪
    之關係云云。然查，此部分係因被告丙○○與邱錫樑、周明
    松之糾紛所衍生之恐嚇取財、恐嚇、放火未遂犯行，與上開
    論罪科刑部分係因其與甲○○之貨款糾紛而為妨害自由犯行
    ，二者糾紛原因不同，犯罪手法亦殊，復查無積極證據證明
    被告係基於概括之犯意所為，本件應認係其因臨時不滿甲○○之債，始另行起意，二者即無連續犯或牽連犯之裁判上一
    罪關係，無從併辦，應退由檢察官另行依法處理。
六、適用法律
    程序法方面：刑事訴訟法第368條，判決如主文。
本案經檢察官林慧到庭執行職務。
中    華    民    國    95    年    5     月    24    日
                        審判長法  官  何方興
                              法  官  王紋瑩
                              法  官  蔡勝雄
以上正本證明與原本無異。
如不服本判決，應於判決送達後十日內向本院提出上訴狀。其未
述理由者，並應於提出上訴狀後十日內向本院補提理由狀 (須
附繕本)。
                              書記官  陳有信
中    華    民    國    95    年    5     月    24    日
附錄本判決論罪之法律條文：
中華民國刑法第302條
(剝奪他人行動自由罪)
私行拘禁或以其他非法方法，剝奪人之行動自由者，處5年以下
有期徒刑、拘役或300元以下罰金。
因而致人於死者，處無期徒刑或7年以上有期徒刑，致重傷者，
處3年以上10年以下有期徒刑。
第1項之未遂犯罰之。


司法院資訊處製作；財團法人民間司法改革基金會備份。
